ACORDAO-COMPLETO-2558919

ACÓRDÃO 5/2023 ATA 1/2023 - PLENÁRIO

VISTOS, relatados e discutidos estes autos de concessão de aposentadoria de Vera Lucia Bosco, vinculada à Universidade Federal de Santa Catarina, submetidos, para fins de registro, à apreciação do Tribunal de Contas da União;
ACORDAM os Ministros do Tribunal de Contas da União, reunidos em Sessão do Plenário, diante das razões expostas pelo Relator, com fundamento nos arts. 71, inciso III, da Constituição Federal; 1º, inciso V, e 39, inciso II, da Lei 8.443/1992; 260, § 1º e 2º, do Regimento Interno/TCU, c/c o art. 19, inciso II, da IN TCU 78/2018, em:
9.1. rever de ofício o Acórdão 5139/2020-TCU-Primeira Câmara para considerar ilegal e recusar registro ao ato de concessão de aposentadoria a Vera Lucia Bosco;
9.2. dispensar o ressarcimento das quantias indevidamente recebidas de boa-fé, consoante o disposto no Enunciado nº 106 da Súmula de Jurisprudência deste Tribunal;
9.3. determinar à Universidade Federal de Santa Catarina que:
9.3.1. faça cessar todo e qualquer pagamento relativo ao ato impugnado, no prazo máximo de 15 (quinze) dias, sob pena de ressarcimento das quantias pagas após essa data pelo responsável;
9.3.2. emita novo ato de concessão de aposentadoria, no prazo de 30 (trinta) dias, e submeta-o ao Tribunal, após suprimida a irregularidade que ensejou a apreciação pela ilegalidade;
9.3.3. dê ciência do inteiro teor da deliberação à interessada, no prazo de 15 (quinze) dias, alertando-a de que o efeito suspensivo proveniente da interposição de eventual recurso perante o TCU não exime a devolução dos valores percebidos indevidamente após as respectivas notificações, caso o recurso não seja provido;
9.3.4. envie a este Tribunal, no prazo de 30 (trinta) dias, documentos comprobatórios da ciência quanto ao julgamento deste Tribunal.

Revisão de ofício de ato de aposentadoria registrado tacitamente.

Universidade Federal de Santa Catarina.

3. Interessados/Responsáveis:
3.1. Interessados: Ana Carine Garcia Montero (XXX.277.610-XX); Carlos Danilo Moreira Pires (XXX.359.412-XX); Esperidião Amin Helou Filho (XXX.687.869-XX); Joao Paulo Machado (XXX.382.739-XX); Juan Jacob Eduardo Humeres Allende (XXX.306.389-XX); Marli Auras (XXX.347.719-XX); Nelci Schwambach Schutz (XXX.988.079-XX); Vania Lucia Coutinho Rabelo (XXX.083.139-XX); Vera Lucia Bosco (XXX.949.039-XX); Vera Lucia Bosco (XXX.949.039-XX); Zélia Maria Vieira Melo (XXX.118.569-XX).

13.1. Ministros presentes: Bruno Dantas (Presidente), Walton Alencar Rodrigues, Aroldo Cedraz (Relator), Jorge Oliveira e Antonio Anastasia.
13.2. Ministros-Substitutos convocados: Marcos Bemquerer Costa e Weder de Oliveira.

AROLDO CEDRAZ

Adoto, como Relatório, a instrução da Secretaria de Fiscalização de Integridade de Atos e Pagamentos de Pessoal e de Benefícios Sociais (peça 51) , com pareceres convergentes dos dirigentes daquela unidade (peça 52) , e do representante do Ministério Público junto ao TCU (peça 54) .
INTRODUÇÃO
1.	Trata-se de ato inicial de concessão de aposentadoria acima mencionado, de ex-servidora do Universidade Federal de Santa Catarina.
2.	O ato foi submetido eletronicamente, para fim de registro, à apreciação do Tribunal de Contas da União (TCU) , de acordo com o art. 71, inciso III, da Constituição Federal. 
EXAME TÉCNICO
Encaminhamentos anteriores
3.	Por meio do Acórdão 5139/2020-TCU-Primeira Câmara, relator Ministro Vital do Rêgo, o ato objeto destes autos foi apreciado pela legalidade (peça 16) .
4.	Posteriormente, conforme peça 18, a UJ informou que foi detectado erro no cálculo do adicional por tempo de serviço (ATS) da Sra. Vera Lucia Bosco (18% em vez de 7%) . Todavia, em virtude de o ato já ter sido apreciado pela legalidade, não se poderia proceder à correção de valores.
5.	Por meio de instrução à peça 31, foi solicitado o sorteio de Ministro-relator para os autos com vistas a proceder à revisão de ofício da deliberação em questão, com subsequente autorização para realização de oitiva em face da irregularidade retromencionada. Conforme Despacho à peça 34, o referido pedido foi deferido. À peça 35 foi expedido o ofício de oitiva, respondido pela interessada por meio da defesa apostas às peças 38 e 39.
6.	Destarte, os autos estão aptos a ser instruídos no mérito.
Exame das constatações
7.	A UJ informa que a servidora possui até 08/03/1999 apenas 7 anos, 5 meses e 17 dias de tempo de serviço público federal, gerando direito a percepção de 7% de ATS. A averbação de serviço público federal pretérito é de 04-02-1980 a 11-12-1990, com quebra de vínculo com administração pública federal, visto que ela ingressou no cargo objeto destes atos em 25/9/1991, o que impediria a contagem daquele período para fins de concessão de ATS.
8.	Nestes termos, foi realizada a oitiva da interessada a fim de que apresente esclarecimentos sobre a situação, a qual foi acostada às peças 38 e 39. Em síntese, alega:
a) invoca a "decadência" prevista no artigo 54 da Lei 9.784/99;
b) os artigos 67, 100 e 244 da Lei 8112/90 fundamentam o pagamento em questão.
9.	Os argumentos apresentados não merecem prosperar. Explica-se.
10.	Quanto ao item "8-a", no tocante à decadência, prevista no art. 54 da Lei 9.784/1999, entende que o referido dispositivo legal, ao ser aplicado aos atos de aposentadoria e pensão, conta seu prazo decadencial somente a partir do respectivo registro pelo Tribunal de Contas da União, visto que, em se tratando de ato complexo, só é aperfeiçoado quando de seu registro pelo TCU. Portanto, o prazo decadencial não pode ser contado a partir da concessão administrativa, mas sim a partir do exame pelo TCU. Esse é o teor da Súmula TCU 278/2012, a seguir transcrita:
SÚMULA 278/2012: Os atos de aposentadoria, reforma e pensão têm natureza jurídica de atos complexos, razão pela qual os prazos decadenciais a que se referem o § 2º do art. 260 do Regimento Interno e o art. 54 da Lei nº 9.784/99 começam a fluir a partir do momento em que se aperfeiçoam com a decisão do TCU que os considera legais ou ilegais, respectivamente
11.	Por outro turno, como o decisum reportado no item 3 desta instrução foi exarado no ano de 2020, ainda se encontra no prazo decadencial para a revisão da decisão que apreciou pela legalidade o ato objeto destes autos. Destarte, não se verifica ofensa ao prazo decadencial previsto no artigo 54 da Lei 9.784/1999.
12.	No que tange ao item "8-b", o Acórdão 4322/2015-TCU-Primeira Câmara, de relatoria do Ministro Bruno Dantas, foram mencionados os seguintes requisitos para a percepção de adicional de tempo de serviço: (i) o cumprimento do tempo de serviço público pleiteado durante a vigência da legislação que gerou essa vantagem; e (ii) o não rompimento do vínculo jurídico do servidor com a Administração.
13.	Também no âmbito do Acórdão 1424/2020-TCU-Plenário (Ministro-Relator Raimundo Carreiro) este Tribunal respondeu Consulta, no seguinte sentido:
ACORDAM os Ministros do Tribunal de Contas da União, reunidos em Sessão do Plenário, diante das razões expostas pelo relator, em:
9.1 nos termos do art. 1º, inciso XVII, § 2°, da Lei 8.443/1992, c/c art. 264, inciso V, do Regimento Interno deste Tribunal, conhecer da presente Consulta, assentando as seguintes respostas:
9.1.1 em consonância com a jurisprudência dessa Corte de Contas, assentada desde o Acórdão 3055/2009-TCU-Plenário (relator: Ministro-substituto Weder de Oliveira) , o rompimento do vínculo jurídico do servidor com a Administração Pública Federal é obstáculo ao restabelecimento de vantagens da Lei 8.112/1990, independentemente do momento em que o servidor é investido novamente em outro cargo público federal, se antes ou depois da revogação da legislação que instituiu a vantagem anteriormente concedida;
14.	Destarte, como houve quebra de vínculo com a Administração Público no presente caso (vínculo com o Inamps encerrou-se em 11/12/1990 e o ingresso no cargo objeto destes autos ocorreu em 25/09/1991) , conclui-se que o período anterior ao ingresso no cargo não pode ser computado para fins de cálculo de anuênios. Destarte, o percentual pago a título de anuênios está acima do devido.
CONCLUSÃO
15.	Caberá proposição de revisão de Ofício do Acórdão originário (item 3 desta instrução) , no sentido de considerar o ato abaixo descrito como ilegal, em vista do pagamento de rubrica de anuênios em percentual acima do devido.
	- VERA LUCIA BOSCO, CPF XXX.949.039-XX, ato número 50837/2018 (inicial) 
PROPOSTA DE ENCAMINHAMENTO
16.	Ante o exposto, conforme o preceituado no artigo 71, inciso III, da Constituição Federal de 1.988; c/c os artigos. 1º, inciso V, e 39, inciso II, da Lei 8.443/1992, c/c os artigos 1º, inciso VIII, 260, §§ 1º e 2º, do Regimento Interno/TCU, e tomando por base as informações prestadas pelo órgão de controle interno e as verificações feitas pela unidade técnica, na forma prevista no artigo 260, caput, do referido Regimento, propõe-se: 
a) a revisão de ofício do ato abaixo descrito, apreciado legal conforme Acórdão 5139/2020-TCU-Primeira Câmara, relator Ministro Vital do Rêgo, para que passe a ser considerado ilegal; 
b) dispensar o ressarcimento das quantias indevidamente recebidas de boa-fé, nos termos da Súmula TCU n. 106; 
c) determinar à Universidade Federal de Santa Catarina, com base no art. 45 da Lei 8.443/1992 e no art. 4º, inciso I, da Resolução TCU 315/2020, que:
c.1) faça cessar os pagamentos decorrentes do ato impugnado, comunicando ao TCU, no prazo de quinze dias, as providências adotadas, nos termos dos art. 262, caput, do Regimento Interno do TCU, 8º, caput, da Resolução - TCU 206/2007;
c.2) cadastre novo ato, livre da irregularidade apontada, submetendo-o ao TCU no prazo de trinta dias, nos termos dos arts. 262, § 2º, do Regimento Interno do TCU e 19, § 3º, da Instrução Normativa - TCU 78/2018; 
c.3) informe à interessada o teor do Acórdão que vier a ser prolatado, encaminhando ao TCU, no prazo de trinta dias, comprovante da data de ciência pela interessada, nos termos do art. 4º, § 3º, da Resolução - TCU 170/2004, alertando-a de que o efeito suspensivo proveniente de eventual interposição de recurso não a exime da devolução dos valores indevidamente percebidos após a notificação, em caso de não provimento desse recurso.
	É o Relatório.

Estevão Machado Passos (58.202/OAB-SC), representando Vera Lucia Bosco.

Procurador Sergio Ricardo Costa Caribé.

PESSOAL. APOSENTADORIA. ATO REGISTRADO EM 2020. FATO INFORMADO POSTERIORMENTE. PERCENTUAL PAGO A TÍTULO DE ANUÊNIOS ESTÁ ACIMA DO DEVIDO. QUEBRA DE VÍNCULO COM A ADMINISTRAÇÃO PÚBLICA. REVISÃO DE OFÍCIO DO REGISTRO TÁCITO PARA CONSIDERAR ILEGAL O ATO. DETERMINAÇÕES.

APOSENTADORIA (APOS)

Secretaria de Fiscalização de Integridade de Atos e Pagamentos de Pessoal e de Benefícios Sociais (Sefip).

Trata-se, neste momento, do ato de concessão de aposentadoria de Vera Lucia Bosco, vinculada à Universidade Federal de Santa Catarina (UFSC) .
Por meio do Acórdão 5139/2020-TCU-Primeira Câmara (relator Ministro Vital do Rêgo) , o ato de aposentadoria da Sra. Vera Lúcia Bosco, juntamente com outros beneficiários, foi considerado legal para fins de registro. 
Em outubro de 2021, a UFSC encaminhou o Ofício 728/DAP/PRODEGESP/2021 (peça 18) , no qual informa que auditoria realizada pela Controladoria-Geral da União do Estado de Santa Catarina identificou o que se segue:
Em análise à pasta funcional da servidora foi constatado que a servidora admitida em 25-09-1991 vinha recebendo 18% de ATS. Entretanto, a servidora possui até 08/03/1999 apenas 7 anos, 5 meses e 17 dias de tempo de serviço público federal, gerando direito a percepção de 7% de ATS. A averbação de serviço público federal que possui é de 04-02-1980 a 11-12-1990, com quebra de vínculo com administração pública federal, o que impediria a contagem para fins de concessão de ATS (...) .
Diante disso, em conformidade com o proposto pela Sefip, determinei o retorno do processo à unidade técnica (peça 34) , para novo exame do ato de concessão inicial de aposentadoria de Vera Lucia Bosco, com vistas à verificação da ocorrência de ilegalidade no ato em questão e eventual fundamentação da revisão de ofício do Acórdão 5139/2020-TCU-Primeira Câmara.
No exame de mérito à peça 51, a Sefip analisa os argumentos apresentados pela interessada em resposta à oitiva efetuada e, em pareceres uniformes, se posiciona pela ilegalidade do ato em questão, uma vez que foi configurada a quebra de vínculo com a Administração Pública - o vínculo com o Inamps encerrou-se em 11/12/1990 e o ingresso no cargo objeto destes autos ocorreu em 25/09/1991. Dessa forma, o período anterior ao ingresso no cargo não poderia ter sido computado para fins de cálculo de anuênios, como ocorrido.
O Ministério Público junto ao TCU concorda com essa posição, acrescentando que "o entendimento deste Tribunal, que já se encontrava majoritariamente pacificado, foi reforçado no voto proferido pelo Ministro Benjamin Zymler, no âmbito do TC-Processo 015.709/2022-1, aprovado pelo Plenário desta Corte, no dia 21/9/2022".
Por considerar suficientes as análises realizadas pela Sefip e pelo Ministério Público junto ao TCU, registro minha concordância integral com a proposta alvitrada pela unidade, motivo pelo qual incorporo os argumentos precedentes às minhas próprias razões de decidir. ra
Quanto à eventual "decadência", prevista no artigo 54 da Lei 9.784/99, tem-se que o prazo para tanto é contado a partir do respectivo registro pelo Tribunal de Contas da União, que é a data do seu aperfeiçoamento, uma vez que se trata de ato complexo (Súmula TCU 278/2012) . Como o registro do ato foi concedido quando da prolação do Acórdão 5139/2020-TCU-Primeira Câmara, verifica-se que não houve transcurso do prazo decadencial. 
Assim, de conformidade com o art. 262 do Regimento Interno/TCU, impende determinar ao órgão de origem que faça cessar os pagamentos decorrentes do ato de aposentação de Vera Lucia Bosco, sob pena de responsabilidade solidária da autoridade administrativa omissa, bem como orientar à interessada no sentido da possibilidade de emissão de novo ato, livre das irregularidades apontadas nos autos.
Com relação às importâncias recebidas indevidamente, julgo que a reposição deve ser dispensada, nos termos do Enunciado nº 106 da Súmula de Jurisprudência do TCU.
	Ante o exposto, VOTO para que o Tribunal adote a minuta de Acórdão que ora submeto à apreciação deste Colegiado.
TCU, Sala das Sessões, em 18 de janeiro de 2023.
AROLDO CEDRAZ 
Relator